臺灣高雄地方法院刑事判決　　　　　　　100年度易字第559號
公　訴　人　臺灣高雄地方法院檢察署檢察官
被　　　告　林采風
上列被告因詐欺案件，經檢察官提起公訴（99年度偵字第4674、
11822號），本院判決如下：
    主  文
林采風無罪。
    理  由
一、(一)公訴意旨略以：林采風依一般社會生活經驗，應可知悉
    一般人均可自行申請手機門號使用，如非意圖供犯罪使用，
    並無收購他人手機門號之必要，並可預見提供手機門號供人
    使用，可能幫助他人遂行詐欺犯行。竟仍基於幫助他人為詐
    欺犯罪之不確定故意，於民國98年9月10日至同年12月1日間
    某不詳日時，在不詳地點，以不詳代價，將其甫向威寶電信
    公司申辦行動電話門號0000000000號（下稱系爭門號）之
    SIM 卡，交付予姓名年籍不詳之詐騙集團成員，用以供該詐
    欺集團作為詐騙使用。嗣該詐騙集團成員即共同意圖為自己
    不法所有之犯意聯絡，在露天拍賣網站上刊載販賣筆記型電
    腦、相機之不實訊息，並留下林采風之上揭0000000000門號
    供聯絡之用。嗣(1)靳家任於98年12月1日13時許上網瀏覽
    該廣告後，因有意購買SONY牌相機，即參與競標，得標後即
    與0000000000  門號連絡，詐欺集團成員即告知靳家任匯款
    至指定帳戶云云，致靳家任陷於錯誤，於同日14時33分許匯
    款新臺幣（下同）4,00 0元至林進瑋（涉犯幫助詐欺部分，
    業經臺灣士林地方法院檢察署檢察官以99年度偵字第779、
    1253、1457號提起公訴）所有中華郵政股份有限公司北投一
    德郵局帳號0000000000 00 00號帳戶內，而詐欺取財得逞；
    (2)另有丁祥麟於98年12月1日21時許瀏覽露天拍賣網站時，
    見詐騙集團刊登拍賣「SONY牌CR356 筆記型電腦」之廣告後
    ，撥打上述電話與詐騙集團成員聯絡，相約以8,000 元成交
    ，詐欺集團成員繼而告知丁祥麟匯款至指定帳戶云云，致丁
    祥麟陷於錯誤，於同日23時許，以其妻靖尼莎所有台北富邦
    銀行博愛分行（下稱台北富邦銀行）帳戶匯款8,000 元至楊
    陳秋湘（另併由臺灣板橋地方法院審理）所有中華郵政股份
    有限公司龜山大崗山郵局帳戶內，而均詐欺取財得逞，俟靳
    家任、丁祥麟發覺受騙報警，乃查悉上情。因認被告涉犯刑
    法第30條第1 項、第339 條第1 項之幫助詐欺取財罪嫌。
  (二)檢察官認為被告涉犯上開罪嫌，係以：證人即被害人靳家
    任、丁祥麟於警詢中之陳述，以證明其有前揭遭騙匯款之事
    實；被告林采風於警詢及偵查中之供述，以證明：(1)被告
    先辯稱身分證及健保卡未遺失，係他人不知以何方式取得伊
    已換發繳回之舊身分證申辦門號，繼又改稱是健保卡遺失云
    云，其前後供述不一，則其所辯是否可採，並非無疑。(2)被
    告前於97年間，因提供員工吳澄霖所有第一商業銀行高雄分
    行帳戶予詐騙集團使用，經檢察官以97年度偵字第21815號
    偵查後，認上述吳澄霖所有帳戶係因被告保管中遺失，於97
    年9月30日以犯罪嫌疑不足而為不起訴之處分，是被告歷此
    事件，當知更加小心妥善保管與個人相關之證件、金融帳戶
    資料等，卻仍任意擺放身分證、健保卡等重要證件，任不法
    之人有機可趁，其所辯顯不足採信；臺東縣長濱鄉戶政事
    務所99年3月3日東長鄉戶字第0990000324號函及補領國民身
    分證申請書，以證明被告於97年8月11日以其身分證於97年8
    月1日在高雄縣遺失為由申請補發身分證之事實；威寶電
    信行動電話預付卡服務申請書影本1份及通聯調閱查詢單2份
    ，以證明上揭威寶電信門號0000000000係以被告之身分證、
    健保卡申設，且詐騙集團以被告申請之該門號作為詐騙被害
    人靳家任、丁祥麟匯款之事實；露天拍賣網頁資料、中國
    信託自動櫃員機交易明細影本及台北富邦銀行存摺影本等，
    以證明被害人靳家任、丁祥麟網路購物遭騙匯款之事實為論
    據。
二、訊據被告堅決否認有何幫助詐欺犯行，辯稱：伊沒有申請系
    爭門號，系爭門號的申請書上不是伊的簽名，所附的身分證
    也是伊之前就遺失的等語。
三、證據能力之審查
  (一)按被告以外之人於審判外之陳述，雖不符前4條之規定，而
    經當事人於審判程序同意作為證據，法院審酌該言詞陳述或
    書面陳述作成時之情況，認為適當者，亦得為證據，刑事訴
    訟法第159條之5第1項定有明文。
  (二)本案認定事實所引用之卷內證據資料，除原已符同法第159
    條之1 至第159 條之4 規定，及法律另有規定等傳聞法則例
    外規定，而得作為證據外，並無證據證明係公務員違背法定
    程式所取得，而檢察官及被告於本院行準備程序時，均同意
    其作為本案證據之證據能力，且本院審酌前揭陳述作成時之
    情況，並無違法取證之瑕疵，亦認以之作為證據為適當，是
    本件有關被告以外之人於審判外之言詞或書面陳述等供述證
    據，依前揭法條意旨，自均得為證據。
四、本院得心證理由
  (一)按檢察官就被告犯罪事實，應負舉證責任，並指出證明之
    方法；又犯罪事實應依證據認定之，無證據不得推定其犯罪
    事實；而不能證明被告犯罪者，應諭知無罪之判決，刑事訴
    訟法第161 條第1 項、第154 條第2 項、第301 條第1 項分
    別定有明文。又事實之認定，應憑證據，如未能發現相當
    證據，或證據不足以證明，自不能以推測或擬制之方法，為
    裁判基礎；所謂證據，係指足以認定被告確有犯罪行為之積
    極證據而言，該項證據自須適合於被告犯罪事實之認定，始
    得採為斷罪資料。苟積極證據不足為不利於被告事實之認定
    時，即應為有利於被告之認定，更不必有何有利之證據；且
    認定犯罪事實所憑之證據，雖不以直接證據為限，間接證據
    亦包括在內，然而無論直接證據或間接證據，其為訴訟上之
    證明，須於通常一般人均不致有所懷疑，而得確信其為真實
    之程度者，始得據為有罪之認定，倘其證明尚未達到此一程
    度，而有合理之懷疑存在而無從使事實審法院得有罪之確信
    時，即應由法院為諭知被告無罪之判決（最高法院76年臺上
    字第4986號、40年臺上字第86號、30年上字第816 號、29年
    上字第3105號判例意旨參照）。
  (二)被告所爭執系爭門號非伊申請乙節，業經本院依被告聲請
    將系爭門號申請書送請法務部調查局鑑定，經該局問題文書
    鑑識實驗室以100 年3 月31日調科貳字第10000131510 號鑑
    定書，函覆比對說明「一甲類筆跡（即系爭門號申請書上申
    請人親簽欄「林采風」簽名筆跡）與乙類筆跡（被告之子林
    子鵬台灣3G- 威寶電信行動電話服務申請書（法定代理人欄
    ）原本、林彩風和信電訊行動電話服務申請書原本、林采風
    當庭筆跡原本、林采風第一商業銀行印鑑卡原本、林麗淑（
    被告原名）高雄市第一信用合作社印鑑卡、林麗淑中國信託
    商業銀行印鑑卡原本、林麗淑世華聯合商業銀行印鑑卡、林
    麗淑匯豐銀行運籌理財專戶開戶申請書、林采風台東縣長濱
    鄉農會顧客資料卡及印鑑卡原本、記事本；其上林采風簽名
    筆跡）之結構佈局、態勢神韻不符；二甲類筆跡與乙類筆跡
    之書寫習慣（包括：起筆、收筆、筆力、筆速、連筆、筆序
    等筆劃細部特徵）不同」，而作出「甲類筆跡與乙類筆跡筆
    劃特徵不同」之鑑定結果（見本院99審易2658號卷頁84-87
    ）；復以系爭門號申請書所附被告身分證影本，係顯示95
    年8 月17日（高縣）換發字樣（見高市警左分偵字第
    0980033431號卷頁29），對照臺東縣長濱鄉戶政事務所99
    年3 月3 日東長鄉戶字第099000 0324 號函附被告於97年8
    月11日以於97年8 月1 日在高雄縣遺失為由，申請補發所獲
    之身分證影本所載97年8 月11日（東縣）補發之字樣（見99
    偵4674號卷頁15-18 ），堪認二者係不同版本；雖被告於
    (1)警詢稱曾經將資料使用快遞方式給他人等語（見高市警左
    分偵字第0980033431號卷頁2 ），惟嗣於(2)偵查中陳稱「那
    是電話行銷，就是我辦的這支電話000000 0000 ，是對方把
    手機送來我家，我當場把身分證跟健保卡的影印本交給對方
    ，對方同時把門號開通，所以手機拿給我的時候，門號的
    SIM 卡同時也在裡面了；(3)對照0000000000號電話服務申請
    書上所附被告之身分證影本係前揭申請補發後所獲版本，與
    系爭門號申請書所附係不同版本，則被告上揭所稱即與本案
    無關；又被告於(1)前揭警詢及偵查中均稱其身分證未曾遺
    失，於偵查中更稱「我的身分證及健保卡都沒有遺失過。我
    在97 年8月份時，有辦過新的身分證，申請書上的身分證是
    舊的，當時我有把舊身分證繳回」等語（見99偵4674號卷頁
    7 ），(2)與前開臺東縣長濱鄉戶政事務所99年3 月3 日東長
    鄉戶字第0990000324號函示「林君（指被告）補領國民身分
    證申請書，附送證件之勾選1.舊國民身分證一張（初、補領
    者免附）本所並未勾選，本所勾選其他，依歷史影像查詢作
    業之影像作為補發國民身分證佐證」等詞及既以遺失為由申
    請補發豈會繳回舊身分證之情，認有不合；(3)然以被告於偵
    查中對此所稱「這我真的沒有印象，我拿了新的身分證後就
    沒再用過舊的身分證了。... 我比較模糊，這當中我有搬家
    ，我也不清楚，我已經很多年沒有看到我的健保卡了，約有
    二、三年了，因為我健保沒有繳費，我也不清楚誰可以拿到
    我的身分證跟健保卡」等詞（見99偵4674號卷頁27-28 ），
    核以前揭0000000000號電話服務申請書及為其子申辦000000
    0000號門號申請書（見99偵4674號卷頁38）所附身分證影本
    確均係被告申請補發後所獲版本，亦難認被告所辯全與事實
    不合，至於被告就其身分證之遺失、補發繳回之情所述前後
    不一情形，則關係被告個人記憶誤差，並非足以認定被告有
    為檢察官所指犯行之積極證據。
  (三)綜合以上，依卷內證據既已證明非由被告本人簽名申請取得
    系爭門號，且被告於遺失後確未再使用系爭門號申請書所附
    身分證影本之版本，單以被告上揭所述與證據不合之情形，
    尚難遽以認定被告提供系爭門號供他人犯罪之情形，檢察官
    對於所指被告犯罪事實未能舉證至超越合理懷疑，達於通常
    一般人均不致有所懷疑，而得確信其為真實之程度，被告被
    訴幫助詐欺取財之犯罪自不能證明。此外，本院依卷內現有
    證據資料，復查無足資認定被告有何公訴意旨所認之犯行，
    揆諸前揭說明，即屬不能證明被告犯罪，自應諭知被告無罪
    之判決。至臺灣高雄地方法院檢察署移送併辦之99年度偵字
    第18894 號及臺灣臺北地方法院檢察署移送併辦之99年度偵
    字第10631 號，即應予退回，由檢察官另為妥適處理，附此
    敘明。
五、據上論斷，應依刑事訴訟法第301 條第1 項，判決如主文。
六、本案經檢察官曾財和到庭執行職務。
中    華    民    國   100    年    5     月    31    日
                  刑事第十三庭  審判長  法  官  黃蕙芳
                                        法  官  王參和
                                        法  官  楊智守
以上正本證明與原本無異。
如不服本判決應於收受送達後10日內向本院提出上訴書狀，並應
敘述具體理由；如未敘述上訴理由者，應於上訴期間屆滿後20日
內向本院補提理由書（均須按他造當事人之人數附繕本）「切勿
逕送上級法院」。
中    華    民    國   100    年    5     月    31    日
                                        書記官  蔡毓琦